【裁判字號】    95,台上,4267
【裁判日期】    950803
【裁判案由】    偽造有價證券
【裁判全文】
最高法院刑事判決            九十五年度台上字第四二六七號
    上  訴  人  甲○○
                        巷24.
上列上訴人因偽造有價證券案件，不服台灣高等法院台中分院中
華民國九十二年十月二十九日第二審判決（九十二年度上訴字第
一七二五號，起訴案號：台灣台中地方法院檢察署九十年度偵字
第二二五六三號），提起上訴，本院判決如下：
    主  文
原判決關於甲○○部分撤銷，發回台灣高等法院台中分院。
    理  由
本件原判決認定洪靜如（已判刑確定）與上訴人甲○○係雙胞胎
姐妹；洪靜如原在台中市○○路○段一０四之一號「其正自動化
企業有限公司」（以下簡稱「其正公司」）擔任會計，而上訴人
明知洪靜如所交付之支票係洪靜如業務侵占所得之贓物及偽造之
支票，竟基於收受贓物及行使偽造有價證券之概括犯意，先後於
：
(1)、民國八十九年七月間某日，明知洪靜如所持有如原判決附表
    編號２所示之支票一紙，係洪靜如侵占其正公司空白支票後
    所偽造，仍予收受，並持以行使，將之交由不知情之友人於
    八十九年七月十八日存入台中市第九信用合作社一心分社提
    示，嗣因印鑑不符遭退票。
(2)、八十九年七月間另一日（正確日期不詳），明知洪靜如持有
    原判決附表編號３所示之支票一紙，係洪靜如侵占所取得之
    贓物及其所偽造之支票，仍予收受，並持以行使，將之交予
    不知情之友人提示付款，嗣因印鑑不符，經第七商業銀行健
    行分行通知林克洲（其正公司代表人），林克洲為免信用受
    損，乃在該支票上補蓋發票人印鑑章，另由上訴人存入二萬
    元於該支票帳戶以供提示兌領。
(3)、八十九年八月間某日洪靜如在其正公司將其業務上保管之其
    正公司客戶榮勝機械股份有限公司所交付、發票日八十九年
    十月八日、面額新台幣（下同）四萬二千零七十八元之貨款
    支票一張侵占入己後，交予上訴人，上訴人明知該張支票係
    洪靜如侵占之贓物，仍予收受，並持向不知情之友人調借現
    款供週轉等情。
因而撤銷第一審關於上訴人部分之判決，改判依九十四年二月二
日修正公布（自九十五年七月一日施行）前牽連犯之規定，從一
重論處上訴人連續行使偽造之有價證券罪刑，固非無見。
惟查：(一)、憲法第十六條保障人民之訴訟權，就刑事被告而言，
包含其在訴訟上應享有充分之防禦權。刑事被告詰問證人之權利
，即屬該等權利之一，且屬憲法第八條第一項規定「非由法院依
法定程序不得審問處罰」之正當法律程序所保障之權利。為確保
被告對證人之詰問權，證人於審判中，應依法定程序，到場具結
陳述，並接受被告之詰問，其陳述始得作為認定被告犯罪事實之
判斷依據。刑事訴訟法第一百六十六條第一項、第一百七十一條
等有關被告詰問證人之規定，旨在發現真實及保障人權，屬被告
前開訴訟權之一，不當剝奪被告詰問證人之機會，不僅妨害其訴
訟防禦權之行使，亦有礙於真實之發現，自為法所不許（參照司
法院釋字第三八四號、第五八二號解釋）。又刑事審判上之共同
被告及告訴人均為被告以外之第三人，本質上屬於證人，為確保
被告對證人之詰問權，證人於審判中，應依法定程序，到場具結
（除有不得令具結之事由外）陳述，並接受被告之詰問，其陳述
始得作為認定被告犯罪事實之判斷依據。刑事訴訟法於九十二年
二月六日經總統公布增訂第二百八十七條之二規定：「法院就被
告本人之案件調查共同被告時，該共同被告準用有關人證之規定
。」，並於同年九月一日施行。本件原審於前開刑事訴訟法修正
施行後之九十三年七月十三日審判時，就上訴人部分，調查共同
被告洪靜如及告訴人其正公司代表人林克洲時，未依規定適用人
證之調查程序，俾使洪靜如、林克洲立於證人之地位而為陳述，
遽採林克洲於第一審偵審中之指述，及洪靜如於偵查及第一審中
之陳述，為上訴人論罪之主要依據，致不當剝奪上訴人對於該二
證人之正當詰問權，其所踐行之訴訟程序，難謂適法。(二)、審理
事實之法院，對於案內與待證事實有重要關係，而屬依法應予調
查之證據，如未依法調查或雖已調查而未調查明白，即與證據未
經調查無異，如率行判決，其判決當然為違背法令。又證據之證
明力，固屬於法院判斷之自由，但不得違背經驗法則，如其判斷
仍存有疑竇，則在應予調查之證據究明釐清前，尚難遽採為被告
有利或不利之認定。原判決認定洪靜如係其正公司之會計，負責
記帳、簽發其正公司支票予廠商等業務。如果無訛，則上訴人於
第一審雖供稱：「（問：洪靜如是否拿一張發票日八十九年八月
十日面額一萬二千元，發票人林克洲的支票給妳？）是的。我沒
有問她那來的，但是我知道那是公司的票。我有在支票背面背書
……」、「……我知道該支票金額、日期是洪靜如自己寫的」等
語，能否即謂上訴人已承認其明知系爭支票係洪靜如所偽造？尚
非無疑，原審未詳加究明釐清，遽謂上訴人已自白行使偽造有價
證券之犯行，而執為上訴人不利認定論據之一，尚嫌速斷，其審
理猶有未盡。上訴意旨指摘原判決不當，尚非全無理由，應認有
撤銷發回更審之原因。至原判決說明對上訴人不另為無罪之諭知
部分，基於審判不可分之原則，併予發回。又刑法已刪除牽連犯
及連續犯之規定，更審時宜注意法律變更之比較，附此明。
據上論結，應依刑事訴訟法第三百九十七條、第四百零一條，判
決如主文。
中    華    民    國  九十五  年    八    月    三    日
                      最高法院刑事第九庭
                          審判長法官  陳  正  庸
                                法官  賴  忠  星
                                法官  王  居  財
                                法官  林  開  任
                                法官  林  立  華
      本件正本證明與原本無異
                                      書  記  官
中    華    民    國  九十五  年    八    月    十    日
                                                      Ｊ


司法院資訊處製作；財團法人民間司法改革基金會備份。
